【裁判字號】    90,易,1612
【裁判日期】    901224
【裁判案由】    侵占
【裁判全文】
臺灣臺中地方法院刑事判決                          九十年度易字第一六一二號
    公  訴  人  臺灣臺中地方法院檢察署檢察官
    被      告  乙○○
    選任辯護人  吳國聖
右列被告因侵占案件，經檢察官提起公訴（八十九年度偵緝字第八三七號），本院判
決如左：
    主  文
乙○○無罪。
    理  由
一、公訴意旨係以：被告乙○○於民國八十八年一月十日某時，在臺中市統聯汽車客
    運朝馬站，受友人戊○○（原名蘇秀雯）之委託，收受美國國家政府公債債券（
    下稱美國債券）Ｂ版（編號２０２４１１至２０２４２０）與Ｃ版（編號２０２
    ２６１至２０２２７０）面額一億美元各一套，代為尋找管道兌換美金五十萬元
    。詎嗣後被告與丁○○因共組事業，雙方決定先由丁○○出資五十萬美金之開辦
    費，交由被告運用，而被告為取信於丁○○，竟意圖為自己不法之所有，於八十
    八年二月間，在臺中市○○路三十二號三樓丁○○開設醫院之辦公室內，將前開
    兩套美國債券，交付設質於丁○○以供擔保，易持有為所有，將該債券侵吞入己
    。旋被告與丁○○雙方因資金問題發生糾紛，引發丁○○自訴被告涉嫌詐欺，並
    爭訟於本院，由本院以八十八年度自字第六０三號審理。訴訟期間，被告為讓丁○○撤回自訴，乃與丁○○達成和解，並於和解書中明文記載戊○○所交付之前
    揭兩套美國債券交由丁○○取得所有權，因認被告涉犯刑法第三百三十五條第一
    項之侵占罪嫌。
二、按犯罪事實應依證據認定之，無證據不得推定其犯罪事實；不能證明被告犯罪者
    ，應諭知無罪之判決；刑事訴訟法第一百五十四條、第三百零一條第一項分別定
    有明文。又按認定不利於被告之事實，須依積極證據，苟積極證據不足為不利於
    被告事實之認定時，即應為有利於被告之認定，更不必有何有利之證據；再按事
    實之認定，應憑證據，如未能發現相當證據，或證據不足以證明，自不能以推測
    或擬制之方法，以為裁判之基礎；復按認定犯罪事實所憑之證據，雖不以直接證
    據為限，間接證據亦包括在內，然而無論直接或間接證據，其為訴訟上之證明，
    須於通常一般之人均不致有所懷疑，而得確信為真實之程度者，始得據為有罪之
    認定；最高法院分別著有三十年上字第八一六號、四十年台上字第八六號及七十
    六年台上字第四九八六號判例可資參照。末按刑法上之侵占罪，須持有人變易其
    原來之持有意思而為不法所有之意思，始能成立，如僅將持有物延不交還或有其
    他原因致一時不能交還，既缺乏主觀要件，即難以該罪相繩，最高法院亦著有六
    十八年度台上字第三一四六號判例可資參照。
三、本件公訴人認被告乙○○涉犯侵占罪嫌，無非係以告訴人戊○○之指訴及證人丁○○、丙○○之證詞，並有被告簽立給告訴人之收據、本院八十八年度自字第六
    ０三號判決書、被告與丁○○之和解書等各一份為其論據。訊據被告固坦承於前
    開時地受告訴人之委託，收受美國債券Ｂ版（編號２０２４１１至２０２４２０
    ）與Ｃ版（編號２０２２６１至２０２２７０）面額一億美元各一套，代為尋找
    管道兌換美金五十萬元之事實，惟堅決否認其有侵占之犯行，辯稱：伊於八十八
    年二月間交付丁○○之兩套美國債券是伊所有之Ａ版美國債券，並非本件告訴人
    交付之Ｂ版及Ｃ版美國債券。伊後來因無法將上開Ｂ版及Ｃ版美國債券兌換出錢
    來，且無法與告訴人取得聯繫，又得知丙○○積欠告訴人債務，且伊與丁○○有
    債務糾紛，始將告訴人之Ｂ版及Ｃ版美國債券交給丁○○，請丁○○轉交給丙○○，再請丙○○交還告訴人，伊實無侵占之意思等語。
四、經查：
（一）丁○○因委託本件被告籌措一億美元資金及收購舊版馬克一事，曾於八十八年
      一月十一日交付被告票款六千二百六十四萬六千五百元，並於翌日透過被告臺
      灣銀行帳戶提示，嗣因其他因素，被告於同日將上開款項返還丁○○，復於八
      十八年一月十八日丁○○再行交付被告票款八千三百七十四萬六千元，由被告
      於臺灣銀行帳戶提示後，除將其中八百三十三萬七千元退還丁○○外，餘款則
      依雙方八十八年一月十七日約定，將其中一千六百萬元委由被告代為籌措合作
      開辦費用，剩餘五千九百四十萬九千元則交付被告作為收購一九二三年版舊馬
      克之用。嗣被告於八十八年一月二十二日將所收購之舊版馬克如數交付丁○○
      所推派之友人檢視無訛，嗣因其他因素上開舊版馬克丁○○接受意願不高，乃
      於「八十八年二月八日」經由重新協議，改由被告收購一九三五年「Ａ版」之
      美國債券（編號２０２５５１至２０２５７０）面額共二億美元，並於該日由
      被告派張坤宗交付上開二億美元美國債券予丁○○，雙方並於八十八年四月二
      十七日協議，將日前交付被告作為開辦費用及收購舊版馬克之用計七千五百四
      十萬九千元款項，全數轉為丁○○於八十八年二月八日收受被告所交付之二億
      美元美國債券訂金之用等情，業經證人丁○○於本院審理時供認無誤，且經本
      院向臺灣銀行查詢，經該行營業部於九十年九月二十六日以營存密字第０八九
      八二號函檢送被告八十八年一月十二、十八、十九日資金往來明細表一份在卷
      可稽，並有被告之台灣銀行綜合存款存摺、八十八年一月十日合作協議書、八
      十八年二月八日張坤宗立具收到被告交付一九三五年Ａ版美國債券編號２０２
      ５５１至２０２５７０面額共二億美元轉交丁○○之收據、八十八年二月八日
      丁○○立具收到被告交付Ａ版美國債券編號２０２５５１至２０２５７０面額
      二億美元之收據、八十八年四月二十七日協議書等影本各一份附於本案及本院
      八十八年度自字第六０三號刑事卷宗足憑。
（二）再參諸卷附被告與丁○○及丙○○三人因本院八十八年度自字第六０三號詐欺
      案件而於八十八年十一月十五日簽署之和解書中，依附表編號第十一項附註「
      Ｂ２０２４２０—２０２４１１，Ｃ２０２２６１—２０２２７０，１９９９
      、１１、１６，收訖，丁○○」所示，可知被告應係於八十八年十一月十六日
      始將本件告訴人之Ｂ版及Ｃ版美國債券交付丁○○無誤。由上足見被告於八十
      八年二月八日透過張坤宗所交付予丁○○之美國債券，應係被告所有之一九三
      五年Ａ版面額兩億美元之美國債券，而非告訴人交付之Ｂ版及Ｃ版面額兩億美
      元之美國債券，是被告辯稱其於八十八年二月間交付丁○○之兩套美國債券是
      Ａ版美國債券，並非本件告訴人交付之Ｂ版及Ｃ版美國債券等語，堪予採信。
      故公訴人指稱：被告為取信於丁○○，於八十八年二月間，在臺中市○○路三
      十二號三樓，將告訴人之Ｂ版及Ｃ版兩套美國債券，交付設質於丁○○以供擔
      保云云，顯有誤會。
（三）又觀之前揭和解書附表編號第十一項記載「另二組（即Ｂ２０２４２０—２０
      ２４１１，Ｃ２０２２６１—２０２２７０）二十張係由蘇秀雯交付乙○○之
      美國２０２國庫債券」，並附註「必要時，本人（丁○○）和丙○○可出面做
      證」，堪認被告於八十八年十一月十六日將告訴人之Ｂ版及Ｃ版美國債券交付
      於丁○○時，應無移轉該債券所有權予丁○○之意思，否則被告自無需自曝其
      短地將系爭債券所有權人之名字特別標明出來，而丁○○亦無需特別註明必要
      時其與丙○○可以作證其等確實有收到系爭債券等情。另參之證人即當初參與
      和解見證之律師甲○○於本院審理時到庭證稱：伊印象中和解書附表只有十項
      ，至於第十一項伊就沒有印象等語，益徵前揭和解書附表編號第十一項並非被
      告與丁○○及丙○○原先談妥之和解內容範圍（即被告應給付丁○○新台幣二
      千五百萬元及交付附表編號第一項至第十項債券，丁○○則願撤回本院八十八
      年度自字第六０三號詐欺案件），而係為一併解決被告、告訴人、丁○○及丙○○四人間之債權債務關係，始臨時附加於該和解書中。
（四）雖證人丁○○於本院審理中曾證稱：被告於八十八年十月十六日將和解書附表
      編號三至十一項之債券拿到律師事務所交給伊，是要將該等債券移轉給伊之意
      思云云，惟其旋又改稱：丙○○主要是要拿回這些債券，而伊是要拿到錢，所
      有債券應該都是丙○○的，所以伊拿到債券後就把全部債券交給丙○○了云云
      ，其證詞前後不一，已難遽採，且丁○○與被告間因債權債務關係未妥適處理
      ，彼此積怨已久，業經證人丁○○供述在卷，因此證人丁○○所言，難免有偏
      頗之虞，故丁○○此部分之證詞，尚難採為不利於被告之認定。又證人丙○○
      於本院審理中到庭證稱：伊曾持有本件告訴人之美國Ｂ、Ｃ版債券，不知該債
      券為何會到告訴人手上，八十八年十一月十五日和解當時被告好像有向丁○○
      強調說有兩套債券是告訴人的等語，益認丁○○供稱：被告是要將本件Ｂ版及
      Ｃ版債券移轉給伊之意思云云，委不足採。
（五）告訴人於本院審理時自承：被告與伊皆是透過伊之０９３３─８９３４６２號
      行動電話聯絡，該電話因未繳納電話費，已於八十八年三月十八日被停機；另
      丙○○目前尚積欠伊三十萬元港幣等語。可見被告辯稱：伊當初無法將上開Ｂ
      版及Ｃ版兩套美國債券兌換出錢來，又無法與告訴人取得聯繫，鑑於告訴人與
      丙○○間尚有債權債務關係，且伊認為本件Ｂ版及Ｃ版債券來自於丙○○之處
      ，始將戊○○之Ｂ版及Ｃ版美國債券交給丁○○，請丁○○轉交給丙○○，再
      請丙○○交還告訴人等語，尚非無據。
五、綜上所述，被告未於八十八年二月間將系爭Ｂ版及Ｃ版之美國債券交付設質於丁○○，而其係於八十八年十月十六日將系爭債券交付丁○○轉交給丙○○，再請
    丙○○交還告訴人，則其主觀上並無變易持有為所有之不法意圖，僅因其他原因
    一時無法交還，揆諸前揭判例說明，被告所為，核與侵占罪之構成要件有間，自
    難遽以侵占刑責相繩。此外，本件復查無其他積極證據足認被告有何公訴人所指
    之侵占犯行，則被告被訴侵占犯行，應屬不能證明，自應諭知被告無罪之判決，
    以昭審慎。
據上論斷，應依刑事訴訟法第三百零一條第一項，判決如主文。
中      華      民      國    九十      年     十二     月    二十四    日
                              臺灣臺中地方法院刑事第四庭
                                      法  官  張  靜  琪
右正本證明與原本無異。
如不服本判決，應於送達後十日內向本院提出上訴狀(須附繕本)，上訴於台灣高等
法院台中分院。
                                      書記官
中      華      民      國    九十      年     十二     月    二十四    日


司法院資訊處製作；財團法人民間司法改革基金會備份。
